臺灣高等法院民事判決　九十一年度上字第四四六號
　　上　訴　人　乙○○
　　　　　　　　丙○○
　　被 上訴 人　甲○○
右當事人間請求給付不當得利事件，上訴人對於中華民國九十一年三月十八日臺灣新
竹地方法院九十年度訴字第六四七號第一審判決提起上訴，本院判決如左：
    主      文
上訴駁回。
第二審訴訟費用由上訴人負擔。
原判決所命給付，如於假執行程序實施前，上訴人丙○○以新臺幣捌拾萬元、上訴人
乙○○以新臺幣貳佰肆拾萬元，為被上訴人預供擔保，得免為假執行。
    事      實
甲、上訴人方面：
一、聲明：
  (一)原判決廢棄。
  (二)被上訴人在第一審之訴及其假執行之聲請均駁回。
  (三)如受不利之判決，願供擔保請准免為假執行。
二、陳述：除與原判決記載相同，茲引用之外，補稱略以：
  (一)被上訴人自陳將系爭款項交給上訴人母子之內心意思為「借貸」，但因雙方間並
    無任何償還本金或利息期限之約定，致使上訴人母子誤以為上開款項之交付係本
    於「贈與」之法律關係，則此等表意人（即被上訴人）內心之效果意思（即消費
    借貸）與外部的表示行為（即贈與），互不一致所產生之錯誤，表意人（即被上
    訴人）理應先依民法第八十八條第一項之規定予以撤銷，爾後，被上訴人方得主
    張上訴人無法律上之原因受利益致其受有損害，而依據民法第一百七十九條不當
    得利返還請求權之規定，向上訴人等請求返還所得利益。然被上訴人迄今業已罹
    於法定除斥期間，仍未表示撤銷所為之錯誤意思，自是不得復行主張，而上訴人
    等則是本於此等無法撤銷之意思表示為法律上之原因合法取得系爭三百二十萬元
    之利益。
  (二)被上訴人係基於與上訴人丙○○共同生活之目的，而交付系爭款項，用以裝修所
    居住之建物及清償銀行貸款，俾便上訴人乙○○將該建物過戶至上訴人丙○○名
    下，而作為渠等婚後居住之用，故系爭款項之交付而言，縱使被上訴人內心確係
    存有借貸之意思，但卻未曾將其內在之真意對外表示予受領人得悉，自將使得受
    領人即上訴人合理相信被上訴人係基於共同生活之目的，而以無償之方式贈與上
    開款項。
  (三)本件訴訟之事實顯與民法第一百七十九條及最高法院四十四年台上字第一○一四
    號判決之情事不同，蓋被上訴人於匯交系爭款項時，並未曾遭脅迫或詐欺，故其
    內心意思並無不自由之情形存在，且被上訴人亦因而享受該等款項消費使用後之
    利益，並未曾受有任何損害。
  (四)縱被上訴人得依不當得利請求權提起訴訟，亦應以上訴人所得之利益為請求返還
    之標的，而非以被上訴人所受損害若干為準，則上訴人所得之利益究為若干，自
    應由被上訴人加以據實主張。
乙、被上訴人方面：
一、聲明：上訴駁回。
二、陳述：除與原判決記載相同，茲引用之外，補稱略以：
  (一)查被上訴人以借貸之意思表示匯款予上訴人，經上訴人抗辯其並無向被上訴人借
    款，則雙方意思表示並未合致，顯未成立借貸關係，則上訴人收受被上訴人所匯
    入之金錢，即無法律上之原因，上訴人自應返還上開款項予被上訴人。
  (二)被上訴人並無意思表示錯誤之情形，且此與上訴人應對被上訴人負返還不當得利
    無涉：
    1.被上訴人以借貸意思表示匯款予上訴人，並無贈與之意思表示，此由上訴人於
      原審稱：「．．．．原告沒有明白講出贈與兩字．．．．」可證。又借貸不以
      約定還款期限及利息為必要，是上訴人以雙方無償還本金或利息之約定，即認
      定被上訴人為贈與之行為，顯無理由。況被上訴人匯款至上訴人帳戶時，據被
      上訴人與上訴人相識不過三、四個月，且被上訴人經濟並非寬裕，與上訴人又
      無婚姻之保障，豈有可能贈與鉅額款項予上訴人？
    2.被上訴人並無向上訴人表示其欲贈與，是被上訴人內心及外部行為均為借貸之
      意思，並無意思表示錯誤之情形。
    理      由
一、被上訴人起訴主張：上訴人丙○○與上訴人乙○○為母子，丙○○與伊原為同居
    之男女朋友，因丙○○欲修建房子、繳納銀行貸款本息及購買車輛需錢使用，伊
    乃以借款之意思，分別於八十八年三月十六日匯入新台幣（下同）四十萬元予乙
    ○○設於合作金庫松山支庫之乙種活期存款帳戶（帳號：0000000000
    0000號），同年四月一日匯入二百萬元予乙○○設於新竹市農會內湖分會之
    帳戶內（帳號：000000000000000號），同時另匯入八十萬元於
    丙○○設於誠泰銀行台中分行之帳戶內（帳號：0000000）。乙○○及丙
    ○○誤以為上開款項為贈與，並將上開款項中之二百萬元清償乙○○在新竹市農
    會之貸款，其餘均花費於生活支出及裝潢房屋，嗣於九十年二月，伊與上訴人等
    交惡，並結束與丙○○之同居關係，而催告其等返還上開款項，其等則以收受上
    開款項為贈與為由，拒返還上開款項。上開款項因伊並未有贈與之意思，上訴人
    等亦未有借貸之意思，並未成立贈與關係或借貸關係，則伊將上開款項匯入上訴
    人等之帳戶，上訴人等無法律上之原因而受有利益，爰依不當得利之法律關係，
    請求上訴人丙○○返還八十萬元及法定遲延利息、上訴人乙○○返還二百四十萬
    元及法定遲延利息。上訴人丙○○則以：被上訴人所匯之款項係出於贈與，且該
    款項均用在與被上訴人同居期間內之生活開銷及裝潢房屋，且被上訴人在同居期
    間，亦享受房屋裝潢之利益，並未受有損害等語；上訴人乙○○則以：被上訴人
    雖未明確說出贈與二字，因當時被上訴人與丙○○同居，伊亦視被上訴人為家人
    ，所以認為被上訴人之行為應係贈與，被上訴人所匯之款項已用在其自身之家用
    、房屋裝修及償還貸款，被上訴人並未受有損害，且伊目前已無能力償還等語；
    資為抗辯。
二、被上訴人主張：伊於八十八年三月十六日將四十萬元匯入上訴人乙○○帳戶內，
    另於同年四月一日再匯入二百萬元予乙○○之帳戶內、另八十萬元匯入上訴人丙
    ○○之帳戶內之事實，業據提出匯款明細、第一商業銀行綜合存款存摺為證（見
    原法院九十年度促字第九六一一號卷第五至九頁），並經原法院調閱上訴人乙○
    ○向新竹市農會借貸借據、放款交易明細表及活期儲蓄存款帳戶交易明細表、丙
    ○○設於誠泰商業銀行活期存款帳號000000000000號帳戶之收支明
    細資料、被上訴人設於第一商業銀行帳號00000000000號帳戶收支明
    細資料為證（見原審卷第三七至四五頁、第四七至五七頁、第五九至六一頁），
    且為上訴人等所不爭執，被上訴人此部分之主張堪信為真。
三、上訴人雖抗辯：被上訴人匯款當時已與上訴人丙○○同居，被上訴人匯入上開款
    項係出贈與之意思，其中匯入上訴人丙○○帳戶內之八十萬元係充作被上訴人之
    生活費、房屋裝潢費，其餘匯入上訴人乙○○帳戶內之款項已用在其自身之家用
    、房屋裝修及償還貸款等語。然此為被上訴人所否認，並主張：伊匯出上開款項
    進入上訴人等之帳戶，係出於借貸之意思而非贈與之事實，且伊生活費均由伊設
    於第一商業銀行之帳戶內提領支應，上訴人等裝修房屋並非欲供其使用等語。經
    查：
  (一)被上訴人匯款入上訴人等之帳戶期間，尚與上訴人丙○○處於同居之狀態，固為
    被上訴人所不爭執，惟同居關係中，雖同居雙方會就日常生活之金錢財物相互支
    援，然經原審調閱被上訴人設於第一商業銀行之帳戶往來資料，被上訴人與上訴
    人丙○○於八十八年二月至九十年二月同居期間，每月均有數萬元之提領紀錄，
    此有第一商業銀行台中分行九十年十月十五日一台中字第三七四號函附收支明細
    資料附卷可稽（見原審卷第五九至六一頁），參酌上訴人丙○○於原審陳稱：兩
    造同居期間，被上訴人大部分時間均在家中睡覺等語（見原審卷第一○五頁），
    以此推估，被上訴人平日之花費應不多，其每月提領之數萬元，應可供其生活，
    況被上訴人生活所需若靠該筆八十萬元維生，則被上訴人直接由其帳戶動用即可
    ，何必多此一舉將系爭八十萬元之款項匯入上訴人丙○○之帳戶，等到動支之時
    再透過丙○○支出？故被上訴人主張其生活費並非來自匯入上訴人丙○○帳戶內
    八十萬元，而係由其提領其設於第一商業銀行帳戶內之存款之事實，應可採信。
    上訴人抗辯：被上訴人匯入上訴人丙○○帳戶內之八十萬元，係用於被上訴人之
    生活支出，自不足採。
  (二)被上訴人與上訴人丙○○於八十八年初認識，進而於同年二月間同居，且同居期
    間內被上訴人並無工作收入，為兩造所不爭執。被上訴人匯款至上訴人等之帳戶
    時，距被上訴人與上訴人丙○○相識之時間不過三、四月，而被上訴人與上訴人
    丙○○同居之前其設於第一商業銀行之帳戶內存款不過二百四十餘萬元，於八十
    八年三月十六日及四月一日短短半個月內提領、匯出三百二十萬元後，帳戶內即
    呈負債狀況，被上訴人既處於無工作收入之狀態，則該筆存款當為其生活之主要
    依據，縱被上訴人與上訴人丙○○因相愛而同居，但兩人並無婚姻之保障，被上
    訴人至愚亦不可能將此鉅額贈與他人，而自限於財務透支之狀態。況同居男女為
    獨立個體，不能以雙方有同居關係遽認彼此財物往來均為無償贈與他方之意思，
    參以上訴人乙○○於原審時陳稱：被上訴人在匯入上開款項時並無表明贈與之意
    思，僅渠等主觀認為被上訴人之行為已表達贈與之意思等語（見原審卷第二九、
    六八、七四頁），益證被上訴人並無贈與之意思，則被上訴人主張：伊匯款予上
    訴人等並無贈之意思，自堪採信。至上訴人雖抗辯：被上訴人匯入款項係用於修
    繕房屋之用，惟上訴人並未提出證據證明其等裝修房屋為供被上訴人使用，則上
    訴人抗辯被上訴人分別匯入八十萬元及二百四十萬元予丙○○、乙○○係出於贈
    與之意思云云，亦委無足採。
四、上訴人又抗辯：依據被上訴人所陳述之事實內容，足見系爭款項之交付係基於錯
    誤意思表示所致，惟被上訴人既尚未依法將此等錯誤之意思表示加以撤銷，不得
    延引不當得利之法律關係向上訴人母子主張返還所受利益；又被上訴人迄今業已
    罹於法定除斥期間，仍未表示撤銷所為之錯誤意思，自是不得復行主張等語。被
    上訴人則主張：伊並無向上訴人表示欲贈與，是伊內心及外部行為均為借貸之意
    思，並無意思表示錯誤之情形等語。經查，被上訴人匯款予上訴人等並無向其等
    為贈與之意思表示，已詳如前述，而借貸關係之成立不以約定還款期限及利息為
    必要，尚不得以雙方無償還本金或利息之約定，遽認被上訴人之匯款行為為贈與
    行為。況被上訴人始終主張其匯款之舉措本身為借貸行為，則其內心之效果意思
    （即為消費借貸），與外部的表示行為，並無互不一致之情形，故無上訴人所述
    之錯誤情形發生，被上訴人自無需撤銷錯誤之意思表示，遑論該錯誤之意思表示
    已罹於時效消滅。上訴人此部分之抗辯，亦不足採。
五、按無法律上之原因而受利益致他人受損害者，應返還其利益；又受領人於知無法
    律上之原因時，所現存之利益，應附加利息一併償還；民法第一百七十九條、第
    一百八十二條第二項分別定有明文。被上訴人主張其係基於借貸之意思交付金錢
    予上訴人等，再依上訴人所辯被上訴人係基於贈與之關係而收受，顯見被上訴人
    與上訴人等間之意思表示並未合致，顯未成立借貸或贈與關係，故上訴人等收受
    被上訴人所匯入之金錢即難謂有法律上之原因。而上訴人丙○○亦自承被上訴人
    在九十年二月間離開同居住處時即表示要上訴人等返還上開款項（見原審卷第一
    ○四頁），故上訴人等係於九十年二月間即知悉其等受領自被上訴人之金錢並無
    法律上之原因。又被上訴人交付予上訴人等之前款項，上訴人等分別用於償還上
    訴人乙○○本身之貸款、及上訴人等日常生活支出、房屋裝潢等，為兩造所不爭
    執，堪信為真，上訴人等以被上訴人所交付之金錢，支出其等之花費或償還貸款
    ，而減免己身原應支出之部分，則其等所受之利益即為自被上訴人所受領之前開
    匯款，其等所受之利益應認於其等知悉無法律上之原因時尚存，故被上訴人請求
    上訴人返還不當得利，自屬有據。上訴人復抗辯：被上訴人係基於與上訴人丙○
    ○共同生活之目的，而交付系爭款項，用以裝修所居住之建物及清償銀行貸款，
    俾便上訴人乙○○將該建物過戶至上訴人丙○○名下，而作為渠等婚後居住之用
    ，且被上訴人亦因而享受該等款項消費使用後之利益，並未曾受有任何損害等語
    。然查，被上訴人與上訴人丙○○係於八十八年二月間同居，嗣於八十八年三月
    十六日、四月一日被上訴人始匯款至上訴人等之帳戶，為兩造所不爭執，足見被
    上訴人與上訴人丙○○在上訴人乙○○所有之房屋共同生活係基於彼等之同居關
    係，而非基於被上訴人匯款予上訴人等之關係，且清償銀行貸款所得之債務免除
    利益，及修繕所居住之房屋所得之利益，因所購買之建材附合於該不動產而成為
    該不動產之成分，均歸屬於上訴人乙○○，上訴人抗辯被上訴人並未曾受有任何
    損害，亦委無足採。
六、綜上所述，被上訴人主張：伊匯出上開款項進入上訴人等之帳戶，係出於借貸之
    意思而非贈與之事實，且伊內心及外部行為均為借貸，並無意思表示錯誤之情形
    ，為可採。上訴人抗辯：被上訴人匯入上開款項係出於贈與之意思，又依被上訴
    人所述之事實內容，系爭款項之交付係基於錯誤意思表示所致，被上訴人既未依
    法撤銷，且此項錯誤之除斥期間已罹於時效，被上訴人自不得向上訴人母子主張
    返還所受利益，為不可採。從而，被上訴人本於不當得利之法律關係，分別請求
    上訴人丙○○給付八十萬元、上訴人乙○○給付二百四十萬元，及均自九十年五
    月十三日（即催告期滿翌日）起至清償日按週年利率百分之五計算之利息，為有
    理由。是則，原審判命上訴人分別如數給付，並依被上訴人之聲請以供擔保為條
    件，為假執行之宣告，核無不合。上訴意旨指摘原判決不當，求予廢棄改判，為
    無理由，應予駁回。惟查上訴人陳明願供擔保聲請宣告免為假執行，核無不合，
    爰分別酌定相當擔保金額准許之。
七、本件事證已臻明確，兩造其餘攻擊防禦及舉證，經審酌後認並不影響判決結果，
    爰不一一贅論，附此敘明。
據上論結，本件上訴為無理由，爰判決如主文。
中　　　華　　　民　　　國　　九十一　　年　　　十　　　月　　二十二  　日
                                民事第十庭
                                    審判長法　官　林  敬  修
                             　           法　官　藍  文  祥
                             　           法　官　黃  騰  耀
右正本係照原本作成。
如不服本判決，應於收受送達後二十日內向本院提出上訴書狀，其未表明上訴理由者
，應於提出上訴後二十日內向本院補提理由書狀（均須按他造當事人之人數附繕本）
上訴時應提出委任律師或具有律師資格之人之委任狀；委任有律師資格者，另應附具
律師及格證書及釋明委任人與受任人有民事訴訟法第四百六十六條之一第一項但書或
第二項（詳附註）所定關係之釋明文書影本。
中　　　華　　　民　　　國　　九十一　　年　　　十　　　月　　二十三  　日
  　　　　　　　　　　　　　　　　　　　　書記官  楊  麗  雪
附註：
民事訴訟法第四百六十六條之一（第一項、第二項）：
對於第二審判決上訴，上訴人應委任律師為訴訟代理人。但上訴人或其法定代理人具
有律師資格者，不在此限。
上訴人之配偶、三親等內之血親、二親等內之姻親，或上訴人為法人、中央或地方機
關時，其所屬專任人員具有律師資格並經法院認為適當者，亦得為第三審訴訟代理人
。
